臺灣高等法院臺中分院民事判決　　　九十三年度上字第二九一號
　　　上　訴　人　乙○○
　　　法定代理人　甲○○
　　　訴訟代理人　張壯吉
右當事人間分配表異議之訴事件，上訴人對於中華民國九十三年八月九日臺灣臺中地
方法院第一審判決（九十三年度訴字第一二二０號），提起上訴，本院於九十三年十
一月九日言詞辯論終結，茲判決如左：
　　　主　　　文
上訴駁回。
第二審訴訟費用由上訴人負擔。
　　　事實及理由
一、上訴人主張：伊先前於民國（下同）六十五年起至七十七年為止，先後承攬訴外
　　人陳夏田（已歿）之位於臺中市○○路一三五之四五、四六、四七號之房屋三棟
　　之三樓增建部分、火災後重大修繕工程及後厝二樓增建等工程，於完工後，均交
　　付訴外人陳夏田使用，訴外人陳夏田僅清償部分款項，於八十年十月三十日雙方
　　就剩餘工程款會帳結果，訴外人陳夏田尚欠伊工程款新臺幣（下同）四百五十萬
　　元尚未給付，經代書書立不動產抵押借款契約書，並由其妻即證人陳楊阿緞擔任
　　連帶保證人蓋章於契約上。雖上開契約書將欠款寫為借款，並寫為「借款契約書
    」，但其真意為一次解決工程款問題，作為工程款之證明而已，係屬代書之誤植
    ，並無將工程款更改為借款之意思。且縱為債之更改，如係以不能之給付為標的
　　，因新債既不能成立，則舊債務亦不消滅，本件系爭房屋，因受限於法令限制，
　　而未開放登記，故無法辦理抵押權登記予伊，則所謂之借款新債務即不成立，原
　　有之工程款債務自不消滅，是依修改前民法第五百十三條規定，伊對系爭建物自
　　有法定抵押權之存在，應優先受償，不料被上訴人竟以其對證人陳楊阿緞尚有借
　　款債務未清償，先行取得執行名義，就上開修建之建物全部（暫編為九六七四建
　　號）聲請法院執行查封拍賣（案號為：台灣台中地方法院九十三年度執字第三五
　　三一號清償債務案件），伊就上開房屋拍賣所得價金，依照民法第八百七十三條
　　第一項及第五百十三條之規定有法定抵押權存在，應優先受償，且該法定抵押權
　　乃依法律規定取得，聲明參與分配，不需取得拍賣抵押物裁定，故僅提出抵押權
　　設定契約書等情，提起分配表異議之訴，求為台灣台中地方法院九十三年度執字
　　第三五三一號強制執行事件，就債務人陳楊阿緞等財產拍賣所得價金，准伊以四
　　百五十萬元，及自九十三年四月二十二日起至清償日為止，按年息百分之五計算
　　之利息，列為分配表(2)第一順位優先受償之判決。
二、被上訴人則以：上訴人所提出之不動產抵押借款契約書成立時間為八十年間，以
　　當時之情形以打字方式書立契約，應屬少見，足見其等之慎重，然該慎重之行為
　　卻無法院公證之證明，僅有木刻便印之蓋章，而無當事人之簽名，亦無簽章見證
　　，且抵押權設定契約書中，關於擔保權利金額，設定權利範圍、權利存續期間等
　　，竟全未記載，是抵押權設定契約書成立不全，是否為真正，抑臨訟製作，不無
    疑義。縱認該契約書為真，但其乃載明其法律關係為借貸關係，並約定僅日後再
    辦理抵押登記，實難據此認上訴人有法定抵押權存在。且上訴人於八十年十月三
　　十日與陳夏田另簽立上開借據契約，並以文字明示：「所有工程帳單，本日會帳
　　當面作廢」，假設先前果真有因承攬建築所生之債務，於簽立不動產抵押借款契
　　約書時，亦因另外成立借款債務，致使原有之承攬債務消滅。上訴人雖因借款契
　　約約定，日後應設定抵押權，惟依民法第七百五十八條之規定，其必須依法辦理
　　登記始生抵押權效力，其既無法辦理設定登記，自無從僅依據該書面主張實行抵
　　押權而優先受償。故其需先取得執行名義始得以執行名義參與分配始為合法。又
　　按承攬報酬請求權之時效為二年，時效完成後行使抵押權之除斥期間五年，而本
　　件上訴人於八十年十月三十日簽立上開不動產抵押借款契約書後，即未曾向第三
　　人請求清償，則其承攬報酬之請求權及法定抵押權之行使權利應均已消滅，自無
　　從主張優先受償等語，資為抗辯。
三、原審審理後，斟酌兩造之主張及攻擊防禦方法之結果，認上訴人縱曾對陳夏田有
　　為其興建系爭建物之程款債權，亦因締結上述「不動產抵押借款契約書」，為債
　　之更改，變更為借款債權而不存在，其對系爭建物自已無法定抵押權之存在，其
　　訴為無理由，因而為上訴人敗訴之判決。上訴人不服，提起上訴，聲明求判決：
　　(一)原判決廢棄；(二)台灣台中地方法院九十三年度執字第三五三一號強制執行事件
　　，就債務人陳楊阿緞等財產拍賣所得價金，准伊以四百五十萬元，及自九十三年
　　四月二十二日起至清償日為止，按年息百分之五計算之利息，列為分配表(2)第一
　　順位優先受償；(三)第一、二審訴訟費用由被上訴人負擔。被上訴人則答辯聲明求
    為判決駁回上訴人之上訴。
四、按債權人或債務人對於分配表所載各債權人之債權或分配金額有不同意者，應於
    分配期日一日前，向執行法院提出書狀，聲明異議。前項書狀，應記載異議人所
    認原分配表之不當及應如何變更之聲明。又異議未終結者，為異議之債權人或債
    務人，得向執行法院對為反對陳述之債權人或債務人提起分配表異議之訴。但異
    議人已依同一事由就有爭執之債權先行提起其他訴訟者，毋庸再行起訴，執行法
    院應依該確定判決實行分配。債務人對於有執行名義而參與分配之債權人為異議
    者，僅得以第十四條規定之事由，提起分配表異議之訴，強制執行法第三十九條
    第一項、第四十一條第一項、第二項分別定有明文。查本件上訴人起訴主張台灣
　　台中地方法院九十三年度民執二字第三五三一號強制執行事件，就拍賣債務人陳
　　楊阿緞所屬之上開修建之建物全部（暫編為九六七四建號）聲請法院執行查封拍
　　賣，就上開房屋拍賣所得價款，於九十三年五月六日所製作之分配表，上訴人於
　　九十三年四月二十二日聲請參與分配，經該院執行處以上訴人未提出相當之權利
　　證明文件（即執行名義）為由，而未將債權額列入分配表優先分配，遂由上訴人
　　於同年五月二十一日聲明異議，經被上訴人於同年五月三十一日分配期日表示不
　　同意上訴人參與分配之意思，堪認本件被上訴人對於上訴人之異議，已有反對之
　　陳述，故依據強制執行法第四十一條之規定提起本件分配表異議之訴等事實，經
　　本院調閱該院九十三年度民執二字第三五三一號強制執行事件卷宗查核屬實，是
　　上訴人提起本件分配表異議之訴，程序上與首開規定相符，自應予准許，合先敘
　　明。
五、經查，上訴人主張被上訴人以其對證人陳楊阿緞尚有借款債務未清償，先行取得
　　執行名義（即台灣台中地方法院九十二年度民執二字第四六０三七號債權憑證）
　　，就上開修建之建物全部（暫編為九六七四建號）聲請法院執行查封拍賣（案號
　　為：台灣台中地方法院九十三年度執字第三五三一號清償債務案件），經該院就
　　上開房屋拍賣獲有價金，該院民事執行處，於九十三年五月六日所製作之分配表
　　，未將上訴人聲請參與分配之承攬報酬債權四百五十萬元列入分配表優先分配等
　　事實，除經本院調閱本院九十三年度民執二字第三五三一號強制執行事件卷宗查
　　核無誤外，並為被上訴人所不爭執，堪信屬實。
六、本件主要爭執要旨，厥為：(一)上訴人就系爭建物是否確曾有為其修建之四百五十
    萬元工程款債權存在？(二)上訴人所提出之「不動產抵押借款契約書」，是否為真
    實？其是否改變原有工程款之性質，而更改為借款債權？其法定抵押權是否仍然
　　存在，抑已消滅等項。經查：
　(一)上訴人主張其先前於六十五年至七十七年先後承攬訴外人陳夏田之位於臺中市○
　　○路一三五之四五、四六、四七號之房屋三棟之三樓增建部分、火災後重大修繕
　　工程及後厝二樓增建等工程，於完工後，交付訴外人陳夏田使用，陳夏田僅清償
　　一部工程款，於八十年間經會帳後尚欠工程款四百五十萬元尚未給付，經代書書
　　立不動產抵押借款契約書，並由其妻即證人陳楊阿緞擔任連帶保證人蓋章於契約
　　書上等事實，據其提出不動產抵押借款契約書一紙附卷可參，核與證人陳楊阿緞
　　於原審到庭結證大致相符，被上訴人對於不動產抵押借款契約書上之印章真正並
　　不爭執，則該不動產抵押契約上既有上訴人、證人陳楊阿緞及訴外人陳夏田之蓋
　　章，自堪信該書面之意思表示係上訴人、證人陳楊阿緞及訴外人陳夏田所為。又
　　依上訴人所提出之上開不動產抵押借款契約書外觀觀之，其文字係以一般打字繕
　　印後，並由上訴人、證人陳楊阿緞及訴外人陳夏田蓋章而成，其紙質略呈泛黃顏
　　色，顯非臨時所杜撰，兩造間為求慎重，請他人以打字繕印，亦符常情，尚難據
　　此推認其為不實，至於是否將之提交法院公證，亦與其真實性無關。另依照民法
　　第三條第二項規定，如有用印章代簽名者，其蓋章與簽名生相同之效力，是本件
　　縱僅係由上訴人、證人陳楊阿緞及訴外人陳夏田蓋章，而未簽名，其法律上之效
　　力仍與簽名相同，尚難以當事人僅有蓋章而未簽名，即認為該文書之內容並非真
　　正。至於兩造契約書雖約定欲設定抵押權，而未於將擔保權利金額，設定權利範
　　圍、權利存續期間等載明於不動產抵押借款契約書，惟此，非不得於將來設定抵
　　押權時，再為約定記載，被上訴人以系爭不動抵押契約書有上開情形，而抗辯該
　　文書之內容不實云云，尚非可採。
  (二)惟按，依我國民法第三百二十條規定，固除當事人另有意思表示之外，因清償債
　　務而對債權人負擔新債務者，係屬間接給付，即新債務不履行，舊債務不消滅。
　　惟苟以消滅舊債務之意，而成立新債務之契約，於新債務成立之際，舊務即歸於
    消滅，此即所謂債務之更改。故最高法院四十年台上字第一○六八號判例明示：
    「上訴人既自願照額訂立分期撥付據付與被上訴人收執，以清償從前之債務而負
    擔新債務，被上訴人並將以前借據作廢退還上訴人，其有消滅舊債務之意思表示
    毫無疑義，自不得再事主張。被上訴人僅能就最初本金按銀行放款日拆為求償範
    圍，其超過者無請求權。」，斯即之謂。復按，承攬人之報酬請求權，因二年間
    不行使而消滅，民法第一百二十五條第七款定有明文。查上訴人主張陳夏田所欠
    之承攬報酬即工程款四百五十萬元，乃發生於六十五年至七十七年間，迄雙方於
    八十年十月三十日訂立上開不動產抵押借款契約書時，早已逾二年之消滅時效期
　　間，苟不另訂新的，改為借款，其請求權早已罹於時效，而難以請求，而其雙方
　　所訂之上開不動產抵押借款契約書其內容係記載：「立抵押借款契約人乙○○（
　　以下簡稱甲方）、陳夏田（以下簡稱乙方），雙方同意訂立契約，其條款如左：
　　一甲方願意貸與乙方四百五十萬元正，即(一)三樓增建尚欠一百萬元、(二)火災後修
　　繕工程費欠二百五十萬元、(三)厝後增建及裝潢一百萬元，共計四百五十萬元（所
　　有工程帳單，本日會帳當面作廢）。二利息：自本日起按中央銀行放款利率計算
　　，付息日期訂每月三十日付清。三借款期限自民國八十年十月三十日起至民國八
　　十五年十月三十日止，期滿經雙方同意得為展期至可辦理登記為止。四乙方願將
　　所有臺中市○○區○○路一三五之四五、四六、四七號三棟房屋作抵押與甲方，
　　俟開放可辦理房屋登記時，即辦理第一順位抵押權與甲方。五乙方如屆期不履行
　　契約清償債務，願受法院強制執行拍賣抵押物抵償。六本契約一式二份，雙方各
    執一份為憑。」等語，乃明白約定將四百五十萬元工程款帳單於會帳當日作廢，
    改為借款債權，即以上開四百五十萬元借與陳夏田，並自該日起按中央銀行放款
　　利率計付借款利息，於每月三十日付清，並約定俟日後該建物開放登記之時，始
　　再辦理抵押之設立登記之意。其既明白表示工程帳單作廢，日後改依借款計息方
　　式求償，俟日後開放登記，再為抵押權之設立登記，且行之已達十餘年，足見雙
　　方所為乃債之更改。且雙方乃預計於開後登記時，再辦理抵押權之設立登記，其
　　十餘年間，並依借款方式計息無誤，自非以不能之給付成立新債務，益無新債務
　　不成立而舊債務不消滅之情事。再者，該不動產抵押借款契約書就四百五十萬元
　　之工程帳單均於簽立當日作廢，改為借款計息等項均已明白約定，且以打字方式
　　謹慎為之，且計息已逾十餘年顯無誤植之情形，上訴人臨訟辯解係代書誤植為借
　　款云云，殊無可採。綜上，上訴人與訴外人陳夏田間，應有消滅舊有工程債務而
　　成立新的借貸債務之合意，是如前所述，原有工程報酬請求權既已消滅，其法定
　　抵押權自當隨之消滅，上訴人主張法定抵押權尚屬存在云云，自非可採。
七、綜上所述，上訴人主張其於台灣台中地方法院九十三年度執字第三五三一號清償
　　債務案件，就上開房屋拍賣獲得之價金尚有法定抵押權，尚非可採，被上訴人所
　　辯，應非無據，從而，上訴人請求將承攬報酬債權四百五十萬元，及自九十三年
　　四月二十二日起，至清償日止，按年息百分之五計算之利息列入分配表優先分配
　　，即無理由，應予駁回。原審因而為上訴人敗訴之判決，依法並無不合，上訴意
　　旨仍執陳詞，指摘原判決不當，求予廢棄改判，為無理由，應予駁回。
八、據上論結，本件上訴為無理由，依民事訴訟法第四百四十九條第一項、第七十八
　　條，判決如主文。
中　　　華　　　民　　　國　　九十三　　年　　 十一　　 月　　二十三　　日
~B1民事第五庭審判長法　官　陳滿賢
~B2　　　　　　　　法　官　邱森樟
~B3　　　　　　　　法　官　朱　樑
右為正本係照原本作成。
如對本判決上訴，須於收受判決送達後二十日內向本院提出上訴書狀，其未表明上訴
理由者，應於提出上訴後二十日內向本院提出上訴理由書(須按他造人數附具繕本)。
上訴時應提出委任律師為訴訟代理人之委任狀。具有民事訴訟法第四百六十六條之一
第一項但書或第二項之情形為訴訟代理人者，另應附具律師及格證書及釋明委任人與
受任人有該條項所定關係之釋明文書影本。
~B　　　　　　　　書記官　陳秀真
中　　　華　　　民　　　國　　九十三　　年　　 十一　　 月　　二十四　　日
                                                                        Ｂ
